最高法院民事判決　　　　　　一○○年度台上字第二二四一號
上　訴　人　嘉星企業股份有限公司
法定代理人　吳銘達
上　訴　人　銘星企業股份有限公司
法定代理人　吳銘達
共　　　同
訴訟代理人　詹順貴律師
被 上訴 人　柏喬建設股份有限公司
法定代理人　張瑩如
被 上訴 人　大品國際開發有限公司
法定代理人　林德仁
被 上訴 人　邱麒璋
訴訟代理人　孫世群律師
上列當事人間請求返還不當得利等事件，上訴人對於中華民國一
○○年七月十九日台灣高等法院花蓮分院第二審更審判決（九十
八年度訴更(二)字第一號），提起上訴，本院判決如下：
    主  文
上訴駁回。
第三審訴訟費用由上訴人負擔。
    理  由
本件上訴人主張：上訴人嘉星企業股份有限公司（下稱嘉星公司
）於民國八十六年九月二十三日購買坐落花蓮縣花蓮市○○段二
九六地號土地與上訴人銘星企業股份有限公司（下稱銘星公司）
合資興建同地段第四八二○、四八二一、四八二二、四八二三、
四八四一、四八四二建號及其共同使用部分第四八二六、四八二
七、四八二九建號建物（下稱系爭建物），銘星公司為原始起造
人。嘉星公司、銘星公司原負責人吳錶因雙眼失明，乃委請其子
吳銘益（已於九十年一月二十八日死亡）及被上訴人柏喬建設股
份有限公司（下稱柏喬公司）之法定代理人張瑩如（吳銘益之妻
）協助處理系爭建物興建事宜，並將公司大、小章交與吳銘益夫
婦保管。詎吳銘益、張瑩如竟通謀虛偽買賣將上開二九六地號土
地移轉登記予柏喬公司，又以偽造文書之方式，將系爭建物起造
人變更為柏喬公司，復與被上訴人大品國際開發有限公司（下稱
大品公司，原名圓稜企業有限公司）原法定代理人林世華、訴外
人張錦澤（張瑩如之弟）通謀虛偽意思表示，將系爭建物及其坐
落基地應有部分出賣予大品公司，再由大品公司持向訴外人國泰
世華商業銀行股份有限公司（下稱國泰世華銀行）設定新台幣（
下同）三億三千六百萬元之最高限額抵押權，借貸二億八千萬元
供吳銘益、張瑩如、林世華、張錦澤朋分花用等情，依民法第七
百六十七條、第一百七十九條規定，求為命︰一、大品公司將花
蓮縣花蓮市○○段二九六地號土地應有部分一萬分之六二九六（
下稱系爭土地）及系爭建物，經花蓮縣花蓮地政事務所（下稱花
蓮地政所）於八十九年三月二十二、二十三日以買賣為登記原因
所為之所有權移轉登記塗銷。二、柏喬公司將系爭建物，經花蓮
地政所於八十八年三月五日、同年六月二十八日所為之建物所有
權第一次登記塗銷。三、柏喬公司將花蓮縣政府建設局建照執照
花建執字第四四九號經花蓮縣政府於八十七年十一月十三日核准
之第四次變更（核准文號：八十七年十月三十日○九三三二號；
變更概要：原起造人銘星公司變更為柏喬公司）塗銷，並將系爭
建物起造人名義回復為銘星公司。四、柏喬公司將系爭土地，經
花蓮地政所於八十七年十一月五日以買賣為登記原因所為之所有
權移轉登記塗銷之判決。嗣於原審主張：被上訴人邱麒璋經台灣
花蓮地方法院（下稱花蓮地院）九十六年度執字第一七六三一號
強制執行事件標得花蓮縣花蓮巿富國段二九六地號土地應有部分
一萬分之三四八○及其上第四八二一、四八二二、四八二三建號
建物所有權全部及其共同使用部分應有部分（下稱系爭標的），
其明知系爭標的有訴訟繫屬之註記，仍予買受，無從善意取得系
爭標的等情，追加邱麒璋為被告，求為命邱麒璋將系爭標的，經
花蓮地政所於九十七年十月一日以拍賣為登記原因所為之所有權
移轉登記塗銷之判決（未繫屬本院者，不予贅敘）。
被上訴人柏喬公司則以：伊與嘉星公司間之土地買賣契約係屬真
正，系爭建物係柏喬公司出資建造，柏喬公司與大品公司間就系
爭房地確有買賣之行為；被上訴人大品公司亦以：因柏喬公司積
欠他人借款三千五百萬元，吳銘益始商得林世華同意，將系爭房
地以三億元出售予伊，伊與柏喬公司間之買賣非通謀虛偽意思表
示各等語，資為抗辯。
原審以：上訴人追加邱麒璋為被告，為邱麒璋所不同意，復無其
他應許上訴人追加情形，其追加自不合法，應予駁回。次查銘星
公司係吳錶獨資成立之家族公司，吳錶自七十七年起即擔任董事
長，公司股東、董事及監察人均係吳錶家族之成員，只是掛名，
實際上所有業務都由吳錶負責，財務支用程序都直接由吳錶交待
出納開立支票，工程業務自七十七年至八十五年一月間係指派訴
外人吳銘傳擔任，八十五年一月至八十六年六月間係指派上訴人
現任法定代理人吳銘達擔任，八十六年十二月至九十年一月間則
改派吳銘益擔任；吳錶於八十四年間眼睛全盲後公司事務仍自己
處理，迄八十七年十月間始委託他人處理，銘星公司及嘉星公司
均為典型之家族公司，吳錶對嘉星公司、銘星公司有實質上之控
制權，嘉星公司與柏喬公司就系爭土地確有買賣關係，吳銘益係
經吳錶同意，方辦理系爭土地之移轉登記，並無上訴人所主張虛
偽買賣或偽造文書等情，業經證人吳錶、鍾晉賢、林麗敏、陳月
媛於刑事案件或原審審理時證述屬實，並有立書人吳錶、吳銘益
，見證人陳月媛之八十八年十月三十日切結書記載：「茲因吳銘
益向吳錶購買花蓮市○○段二九六地號七四二點三五坪，每坪四
十萬元正，總計二億九千六百九十四萬元正，扣除第二信用合作
社貸款一億七千七百八十萬元正，結算後尚欠新台幣一億二千一
百八十九萬三千三百三十七元正，特立此書為憑」，及原審九十
二年度上訴字第一七三號偽造文書等刑事案件全卷可稽。至證人
陳益盛之證言、周峻墩會計師之查核報告、吳錶前所述與上開事
實不符之證言，均不足為上訴人有利之認定。又系爭建物之起造
人係經吳錶與吳銘益結算簽立切結書後始變更為柏喬公司，並由
柏喬公司出資興建完成，自應由柏喬公司原始取得系爭建物之所
有權。銘星公司未舉證證明系爭建物係其出資興建，其公司帳冊
亦無出資興建系爭建物之支出明細，上訴人僅憑系爭建物之原始
起造人曾為銘星公司名義，即謂銘星公司為系爭建物之所有人，
尚屬無據。再大品公司於買受系爭房地後，即以系爭房地為擔保
，所有股東為連帶保證人，向國泰世華銀行貸款二億八千萬元，
其中一億八千萬元償還柏喬公司、吳銘益、張瑩如、吳銘達等人
名義之貸款，有柏喬公司等人於八十九年三月二十九日立具之清
償指定書，載明該一億八千萬元係償還柏喬公司等人在花蓮第二
信用合作社（下稱花蓮二信）之貸款本息可稽。且大品公司貸款
後，迄九十五年三月間止，已繳交本息一億一千五百零八萬二千
一百四十四元，於訴訟進行中復繼續繳交本息，苟非真實買賣，
大品公司焉有長達七年持續繳交貸款本息之理？況大品公司承受
之柏喬公司花蓮二信貸款一億八千萬元債務中，有一億四千五百
萬元係嘉星公司之債務，為嘉星公司自認之事實，並有大品公司
提出之繳息紀錄、借據、支票匯出匯款回條、存款存根等件可憑
。足證柏喬公司、大品公司就系爭房地之買賣確有支付價金，其
買賣為真正，非虛偽買賣。故上訴人主張吳銘益、張瑩如通謀虛
偽買賣將坐落花蓮縣花蓮市○○段二九六地號土地移轉登記予柏
喬公司；以偽造文書之方式將系爭建物起造人變更為柏喬公司；
柏喬公司與大品公司通謀虛偽意思表示將系爭建物及其坐落基地
應有部分出賣予大品公司，請求一、大品公司將系爭房地，經花
蓮地政所於八十九年三月二十二、二十三日以買賣為登記原因所
為之所有權移轉登記塗銷。二、柏喬公司將系爭建物，經花蓮地
政所於八十八年三月五日及同年六月二十八日所為之建物所有權
第一次登記塗銷。三、柏喬公司將花蓮縣政府建設局建照執照花
建執字第四四九號經花蓮縣政府於八十七年十一月十三日核准之
第四次變更（核准文號：八十七年十月三十日○九三三二號；變
更概要：原起造人銘星公司變更為柏喬公司）塗銷，並將系爭建
物起造人名義回復為銘星公司。四、柏喬公司將系爭土地，經花
蓮地政所於八十七年十一月五日以買賣為登記原因所為之所有權
移轉登記塗銷，為無理由，應予駁回。查原告訴之追加不合法者
，應以裁定駁回之。原審認上訴人追加邱麒璋為被告係不合法，
乃竟以判決駁回，自有未合，惟結果並無不同，仍應維持。而原
審認上訴人其餘之訴為無理由，爰為其敗訴之判決，經核於法並
無違誤。上訴論旨，指摘原判決違背法令，求予廢棄，非有理由
。
據上論結，本件上訴為無理由。依民事訴訟法第四百八十一條、
第四百四十九條第一項、第二項、第七十八條，判決如主文。 
中    華    民    國  一○○  年   十二   月  二十九  日
                      最高法院民事第四庭
                          審判長法官  劉  福  來  
                                法官  陳  國  禎  
                                法官  陳  重  瑜  
                                法官  盧  彥  如  
                                法官  王  仁  貴  
本件正本證明與原本無異
                                      書  記  官  
中    華    民    國  一○一  年    一    月    十    日
                                                      Ｅ